【裁判字號】    90,簡上,228
【裁判日期】    920409
【裁判案由】    給付票款
【裁判全文】
臺灣板橋地方法院民事判決  九十年度簡上字第二二八號
    上  訴  人  戌○○
    訴訟代理人  寅○○
    上  訴  人  午○○
                臧酉○○
    訴訟代理人  簡汶蕙律師
    被  上訴人  丙○○
                丁○○
                辛○○
                己○○
                壬○
                戊○○
                庚○○
                未○○
                丑○○
                子○○
                癸○○
                甲○○
                乙○○
                申○○
                亥○○
    訴訟代理人  林明珠律師
    被上訴人    巳○○
右當事人間請求給付會款事件，上訴人對於中華民國八十九年十二月二十六日本院板
橋簡易庭八十九年板簡字第四九五號第一審簡易判決提起上訴，本院判決如左：
    主      文
原判決關於命上訴人給付部分，及該部分假執行之宣告暨訴訟費用之裁判（除確定部
分外）均廢棄。
右廢棄部分，被上訴人在第一審簡易之訴駁回。
第一審（除確定部分外）、第二審訴訟費用，由被上訴人負擔。
    事實及理由
一、被上訴人巳○○未於言詞辯論期日到場，核無民事訴訟法第三百八十六條所列各
    款情形，爰依上訴人之聲請，由其一造辯論而為判決。
二、被上訴人在原審起訴主張：原審受訴訟告知人陳萬吉於民國八十五年八月五日召
    集互助會，每月會款新台幣（下同）三萬元，會員連會首共五十一人，應於八十
    九年九月五日期滿，兩造均為會員。詎陳萬吉以虛構會員之名義標取會款，並於
    八十八年九月五日宣布停標倒會，除被上訴人丙○○係受讓活會會員王錫川之債
    權外，其餘被上訴人均為活會會員，上訴人則均為死會，渠三人應給付陳萬吉之
    死會會款，上訴人戌○○為三十九萬元，上訴人午○○為三十三萬元，上訴人臧
    酉○○（以自己及蘇美淑名義參加）為六十四萬五千元。惟渠三人均拒不繳納會
    款，經被上訴人請陳萬吉向上訴人為請求，亦未據陳萬吉處理，被上訴人為保全
    債權，爰依民法第二百四十二條之規定，訴請上訴人戌○○、午○○、臧酉○○
    應各給付陳萬吉三十九萬元、三十三萬元及六十四萬五千元，並各自八十九年九
    月五日起至清償日止，按年息百分之五計算之利息，並由被上訴人依債權金額比
    例及按上開計息標準之利息代為受領等語。原審為上訴人戌○○、午○○、臧酉
    ○○應各給付陳萬吉三十九萬元、三十三萬元及六十四萬五千元，並各自八十九
    年九月五日起至清償日止，按年息百分之五計算之利息，並由被上訴人代為受領
    之判決，並駁回被上訴人主張按其債權金額比例及按上開計息標準之利息代為受
    領部分之請求。上訴人提起上訴，被上訴人並聲明：上訴駁回。（卯○○部分業
    經於本院準備程序中撤回起訴，另辰○○提起上訴後於本院準備程序中撤回上訴
    而確定。）
三、上訴人戌○○則以：伊所積欠陳萬吉之死會會款，於停會後即由陳萬吉當面告知
    ，並出具書面授權被上訴人巳○○收取，伊已如數給付與被上訴人巳○○，與陳
    萬吉間已無任何債權債務關係等語置辯。並聲明：(一)原判決廢棄。(二)被上訴人在
    第一審之訴駁回。
四、上訴人午○○、臧酉○○則以：
    (一)上訴人午○○、臧酉○○係單純參加陳萬吉所召集之合會，並未與其他會員間
      有特別約定，故係上訴人午○○、臧酉○○與陳萬吉間所締結之契約，與第三
      人無涉。本件合會契約成立於民法債編修正前，應不適用修正後民法合會之規
      定，原審依修正後之規定逕認不得抵銷，實有違誤。上訴人午○○、臧酉○○
      對陳萬吉確有債權，除據陳萬吉當場承認外，上訴人午○○、臧酉○○並經提
      出借據及支票、取得支付命令及確定證明書，自不容被上訴人空言否認上訴人
      午○○、臧酉○○對陳萬吉之確定債權。
    (二)上訴人午○○、臧酉○○根本未接獲台北縣三峽鎮調解委員會之調解通知，被
      上訴人謂上訴人係因認協調會無涉權利義務而未到場云云，所言不符邏輯。另
      上訴人午○○業多次否認被上訴人丙○○收取會款時曾提示陳萬吉書立之授權
      書，且上訴人午○○係依陳萬吉之指示而交付該月會款予被上訴人丙○○，上
      訴人午○○根本不知協調會結論內容。再者，上訴人臧酉○○係將十月份、十
      一月份會款交由陳萬吉，並非交予被上訴人丙○○，亦無從知悉系爭授權或協
      調會結論。上訴人午○○、臧酉○○既未參加協調會，亦未簽署任何調解書，
      根本不受其內容之拘束，被上訴人片面指稱上訴人承認調解結論云云，應負舉
      證責任。
    (三)退步言之，即使依該調解結論所載，陳萬吉與各會腳可相抵條件為「同名、同
      戶、八十八年九月五日前」，其應指「同一合會」之相抵而言，惟被上訴人亦
      以借名入會為由，將不同會、不同名、不同戶之會款互為任意相抵，如丁○○
      以林黃美名義上會，而與林鉦豐相抵五日會三十九萬元，己○○以林炳其名義
      上會，而與馮美玲五日會相抵三十九萬元，未○○與黃龍祥相抵五日會三十九
      萬元，乙○○與其十日會相抵六十萬元、二十日會相抵十五萬元，丙○○與王
      錫川相抵二十日會十五萬元，此相抵情形亦與上開調解結論有異。另被上訴人
      在鈞院八十九年度執字第四○七一號強制執行案件業參加分配並受部分清償，
      部分之被上訴人既可依修正前民法之規定，就其債權對陳萬吉主張抵銷、清償
      ，原審判決認上訴人不能依法主張抵銷，顯不公平。並聲明：(一)原判決廢棄。
      (二)被上訴人在第一審之訴駁回。
五、兩造不爭執之事實：
    (一)原審受訴訟告知人陳萬吉於八十五年八月五日召集互助會，每月會款三萬元，
      會員連會首共五十一人，預定於八十九年九月五日期滿。詎陳萬吉以虛構會員
      之名義標取會款，於八十八年九月五日宣布倒會停標，被上訴人丙○○係受讓
      王錫川之活會債權，其餘被上訴人均為活會會員，上訴人則均為死會會員，上
      訴人戌○○、午○○、臧酉○○應給付陳萬吉之死會會款計分別尚有三十九萬
      元、三十三萬元及六十四萬五千元。
    (二)陳萬吉於八十八年十月五日書立授權書，將上開合會未收取之死會會款債權授
      權由被上訴人丙○○收取。
六、上訴人雖主張被上訴人壬○、申○○於強制執行程序中已參加分配並部分受償，
    其再提起本件訴訟，顯有重覆受償情事云云，惟陳萬吉於上開互助會停標後，曾
    於台北縣三峽鎮調解委員會與會員代表達成協議，就該互助會死會會員之名單及
    其債務金額、活會會員之名單及其債權金額為確認，被上訴人之債權餘額分別為
    丁○○一百八十六萬元、辛○○一百十一萬元、己○○一百四十四萬元、庚○○
    一百七十七萬元、戊○○一百十一萬元、巳○○、未○○各七十五萬元、丑○○
    一百十一萬元、子○○一百七十一萬元、癸○○一百十一萬元、甲○○二百二十
    二萬元、乙○○一百四十七萬元、王錫川九十六萬元、申○○一百八十六萬元、
    亥○○一百十一萬元，合計二千零三十四萬元等情，亦有確認單之影本一份附於
    原審卷第五十四至第五十五頁可憑。而被上訴人目前自本院八十九年度執字第四
    ○七一號拍賣抵押物強制執行程序及自死會會員受償之款項，計僅二百五十二萬
    二七二百零九元乙節，亦據被上訴人陳明，並經本院依職權調取上開執行卷宗查
    證屬實，縱加計本件被上訴人請求上訴人及辰○○給付之金額計一百七十二萬五
    千元，亦無法受完全之清償，則上訴人主張被上訴人有重覆受償情事云云，不足
    採取。
七、被上訴人主張依合會及代位之法律關係訴請上訴人給付會款，惟為上訴人所拒絕
    ，上訴人戌○○以其業依陳萬吉之指示，對被上訴人巳○○為清償；上訴人午○○、臧酉○○以陳萬吉前積欠上訴人午○○借款四十萬元、上訴人臧酉○○借款
    三十五萬元及會款四十萬元，爰主張與渠二人之會款債務抵銷等語置辯。則本件
    應進一步審究之爭點，為陳萬吉就上訴人戌○○之會款債務部分，於授權被上訴
    人丙○○收取後，再授權被上訴人巳○○收取，則上訴人戌○○嗣對被上訴人巳
    ○○所為之給付，是否發生清償之效力？並上訴人午○○、臧酉○○就上開合會
    債務得否為抵銷之抗辯？經查，
    (一)上訴人戌○○部分：
      1.查陳萬吉於授權被上訴人丙○○收取上開三萬元合會之死會會款後，於八十
      八年十一月二十五日再授權巳○○收取亦為該三萬元合會死會會員之上訴人戌
      ○○會款計三十九萬元，而上訴人戌○○業已如數付與被上訴人巳○○之事實
      ，業據上訴人戌○○提出授權書之影本一份為證，並經陳萬吉於原審八十九年
      五月九日言詞辯論期日中陳述明確（詳原審卷第五十一頁正面第八至九行），
      且為被上訴人巳○○於原審所自認（詳原審八十九年八月八日言詞辯論筆錄）
      ，則上訴人戌○○抗辯：陳萬吉有授權被上訴人巳○○向伊收取合會會款，伊
      已如數給付予被上訴人巳○○三十九萬元等語，應非子虛。至被上訴人巳○○
      於原審陳述：伊共向上訴人戌○○收取三十三萬元等語，與上訴人戌○○主張
      給付之金額為三十九萬元不符，惟其亦補充證述有部分拿現金，有部分以債權
      相抵等語明確（詳原審卷八十九年八月八日言詞辯論筆錄），被上訴人空言否
      認該授權書之真正，並以被上訴人巳○○所收取之現金與上訴人戌○○所述不
      符，且其如有收取會款，衡情應不會具名起訴，並被上訴人巳○○為上訴人戌
      ○○之姑丈，陳述亦難免偏頗，認被上訴人戌○○上開自認，與事實不符云云
      ，不足採取。
      2.被上訴人雖另主張上訴人戌○○明知陳萬吉授權丙○○收取在先，竟又向被
      上訴人巳○○清償，有違誠信原則，且其向不得代位之被上訴人巳○○給付，
      非屬依債務本旨提出之給付，不生清償效力等語，惟陳萬吉先後授權被上訴人
      丙○○、巳○○收取上訴人戌○○部分之死會會款，其性質係屬收取債權之授
      權，與債權人為保全債權而為之代位債務人行使全利之行為不同，是被上訴人
      以陳萬吉業已授權被上訴人丙○○收取會款，並未怠於行使權利，被上訴人巳
      ○○不得再代位收取債權云云，顯有誤會。而法律上對債權人為收取債權而為
      複數授權之行為，並無禁止之規定，陳萬吉對被上訴人丙○○、巳○○之重覆
      授權，亦無違反強制規定情事，應均認為有效，且不因授權之先後致權利內容
      有強弱之別，被上訴人丙○○、巳○○就上訴人戌○○之會款債務均有收取之
      權，上訴人戌○○得向其中之一人，為全部之給付，於其給付之範圍內，其對
      陳萬吉所負債務即因清償而消滅。故上訴人戌○○無論向被上訴人丙○○或巳
      ○○為會款之給付，應均屬履行義務之正當行為。雖其未向被上訴人丙○○為
      給付，致被上訴人對陳萬吉之活會債權無法增加受償，但此係因陳萬吉之重覆
      授權行為所導致之風險，自難歸咎於上訴人戌○○（被上訴人就陳萬吉授權被
      上訴人丙○○後，亦另授權秦金水、蘇貴美二人代位收取辰○○之死會會款三
      十六萬部分，於原審曾為訴之追加，主張陳萬吉對秦金水、蘇貴美之重覆授權
      有違誠信原則，且影響其債權之受償，應予撤銷，經原審以該訴之追加有礙於
      訴訟之終結，於法不合，而裁定駁回其追加之訴後，被上訴人未提起抗告而確
      定）。被上訴人主張上訴人戌○○對被上訴人巳○○給付，與誠信原則有違，
      且上訴人戌○○明知被上訴人丙○○經陳萬吉授權收取債權，又給付會款與被
      上訴人巳○○，係非依債務本旨提出之給付，不生清償效力云云，不足採取。
      綜上，陳萬吉對上訴人戌○○之會款債權，既因上訴人戌○○向被上訴人巳○○為全部會款債務三十九萬元之給付而消滅，則上訴人戌○○執之拒絕再為給
      付，即屬有據。
    (二)上訴人午○○、臧酉○○部分：
      1.陳萬吉前於八十八年四月二十八日書立借據一紙向上訴人午○○借款二十萬
      元，另又交付支票一紙向午○○借款二十萬元，又陳萬吉前亦積欠上訴人臧酉
      ○○借款三十萬元，會款四十五萬元等情，業據上訴人午○○提出借據及支票
      之影本各一份、上訴人臧酉○○提出支票之影本一份為證，並據陳萬吉於原審
      八十九年五月九日言詞辯論期日自承明確（詳原審卷第五十一頁正面第十至十
      二行、反面第一至五行），嗣陳萬吉未遵期清償，上訴人午○○即據以向本院
      聲請核發支付命令，經本院先後於八十九年六月九日及同年七月二十日以八十
      九年促字第二五一一九號及第三二二四○號支付命令命陳萬吉清償確定，上訴
      人臧酉○○就陳萬吉積欠其借款部分亦聲請本院於八十九年六月九日以八十九
      年度促字第二五一二○號支付命令命陳萬吉清償確定之事實，亦據上訴人午○○、臧酉○○提出支付命令及確定證明書之影本各三份為證，並經本院依職權
      調閱各該支付命令卷宗查證屬實。而陳萬吉於其被訴偽造文書等刑事案件台灣
      高等法院調查中，亦主動供承其有上開債務，並已為和解，此亦經本院依職權
      調閱台灣高等法院八十九年度上訴字第二六五○號刑事卷宗查證屬實（詳該刑
      事卷宗第二十五頁第一至二行），足認上訴人午○○、臧酉○○對陳萬吉之上
      開債權，係屬實在。被上訴人空言否認該借據及支票之真正，並空言指謫陳萬
      吉於原審所為債權存在之陳述係與上訴人午○○、臧酉○○所勾串云云，不足
      採取。
      2.上訴人臧酉○○於陳萬吉停標倒會後，未立即行使抵銷權，仍繼續給付八十
      八年十月份及十一月份之會款之事實，固為兩造所不爭，惟抵銷權係屬形成權
      之一種，一經行使即生債務消滅之法律效果，但何時行使，究屬抵銷權人之處
      分權，自不得因其有原未行使抵銷權，嗣始為行使之情事，遽為其債權係屬虛
      偽之認定。是被上訴人以上訴人臧酉○○於陳萬吉停標倒會後，未即為抵銷之
      抗辯，仍繼續給付會款，即認其上開債權並非實在，不足採取。被上訴人又辯
      稱：以上訴人午○○、臧酉○○取得支付命令後，未於強制執行程序中受償，
      足見其債權並非真正云云，惟查，上訴人午○○、臧酉○○於取得上開支付命
      令後，未於本院八十九年度執字字第四○七一號拍賣抵押物強制執行程序中提
      出並聲明參與分配以受償，固亦為兩造所不爭，惟債權人就其債權於取得執行
      名義後，是否於強制執行程序中提出聲明參與分配以受償，或逕為抵銷，或另
      受清償，債權人非不得評估以為取捨（如強制執行所得可能不足清償優先順位
      之債權，或其債權受償比例明顯過低，不符經濟等，即無再聲明參與分配受償
      之實益），自難執上訴人午○○、臧酉○○未將該執行名義提出參與分配，即
      認渠二人之債權非屬實在。被上訴人上開抗辯，委不足採。被上訴人另以訴外
      人馮美玲另執有亦為陳萬吉所簽發票據號碼0000000號之支票，係八十
      八年七月二十五日所簽發，而上訴人午○○及臧酉○○所持有之上開支票，票
      據號碼及發票日均在馮美玲所持前開支票之後，且相差三十餘號，認應係陳萬
      吉於八十八年八、九月間所簽發，彼時，陳萬吉之經濟狀況已惡化，上訴人午
      ○○及臧酉○○不可能再借款予陳萬吉，而否認渠二人上開債權之真正。惟借
      款後補立憑據或再換立憑據，均為事理之常，而上開債權之真正，業經陳萬吉
      是認無訛，並經本院分別核發支付命令確定等情，有如前述，則被上訴人徒以
      上訴人午○○及臧酉○○所持有之上開支票，票據號碼及發票日均在馮美玲所
      持前開支票之後，且相差三十餘號，認係陳萬吉經濟惡化後所簽發，據以推認
      上訴人午○○及臧酉○○不可能再借款予陳萬吉等情，進而否認該債權之真正
      ，亦不足採取。其聲請本院向彰化商業銀行三峽分行調閱馮美玲持以兌領之上
      開支票，即無必要，附此敘明。
      3.又按合會，固有單線型合會與團體型（合夥型）合會之別，惟臺灣省民間合
      會之習慣，合會乃會員與會首間締結之契約，會員相互間除有特約外，不發生
      債權債務關係，係為單線型合會，是民法第六百八十二條第二項關於「對於合
      夥負有債務者，不得以其對於任何合夥人之債權與其所負之債務抵銷」之規定
      ，於合會關係中自不得適用。另本件被上訴人請求上訴人給付之互助會，係成
      立於八十五年八月五日，於民法債編第十九節之一合會公布施行前，且上訴人
      午○○、詹臧淑雲之死會與會首陳萬吉之借款債務抵銷之事實亦發生於上開規
      定公布施行前，依民法債編施行法第一條前段之規定，自無上開規定之適用。
      被上訴人主張民法關於合會之規定，應得以「法理」而適用於上開合會，洵不
      足採。
      4.被上訴人另抗辯：陳萬吉有與活會會員達成協議，以「同戶、同名，八十八
      年九月五日前始可抵銷」，上訴人午○○、臧酉○○應受拘束等語。惟按當事
      人間所為之協議，於協議當事人間固應受拘束，惟其效力並不及於協議當事人
      以外之第三人，否則第三人之權利將無從保障，此即為債之相對性原則。查陳
      萬吉與被上訴人丙○○等人於台北縣三峽鎮調解委員會固達成上開內容之協議
      ，惟上訴人午○○、臧酉○○均未到場，並非該協議之當事人乙節，為兩造所
      不爭，揆諸上開說明，該協議內容對上訴人午○○、臧酉○○應不生拘束力。
      被上訴人以上訴人午○○、詹臧淑雲所為之抵銷與上開協議內容條件不符，不
      得為之云云，不足採取。是上訴人午○○、臧酉○○主張以其對陳萬吉上開借
      款、會款債權與陳萬吉對渠二人之死會債權相抵銷，於法即無不合。
八、按債權人代位行使之權利，原為債務人之權利，必於債務人有怠於行使其權利情
    事時，始得為之，若債務人對於第三人已無權利之存在，或經行使而無效果時，
    即無代位行使權利之餘地。最高法院五十年度台上字第四○八號著有判例可資參
    照。查陳萬吉對上訴人戌○○、午○○、詹臧淑雲之活會債權，因上訴人戌○○
    對被上訴人巳○○為給付，及上訴人午○○、詹臧淑雲行使抵銷權而消滅，則陳
    萬吉對上訴人戌○○、午○○、臧酉○○顯無何會款債權可資行使，揆諸前揭判
    例意旨，被上訴人亦無代位行使系爭會款債權之餘地，則其提起代位訴訟請求上
    訴人給付，即無理由，應予駁回。原審以上訴人戌○○明知陳萬吉業已授權被上
    訴人丙○○收取債權，竟又向不得行使代位權之被上訴人巳○○為給付，係屬非
    依債務本旨提出之給付，不生清償效力，並認上開合會性質與合夥相近，認會員
    對於會首之債權，與其所負之繳納會款債務，性質上不能抵銷，而為上訴人敗訴
    之判決，即有違誤，上訴意旨指摘原審就此部分之判決不當，求予廢棄改判，為
    有理由，應由本院廢棄改判如主文所示。
九、本件為判決之基礎之事證已臻明確，兩造其餘攻擊防禦方法及舉證，核與判決結
    果不生影響，爰不一一論述，附此敘明。
據上論結，本件上訴為有理由，依民事訴訟法第四百三十六條之一第三項、第四百五
十條、第四百六十三條、第三百八十五條第一項前段、第八十五條第一項前段、第七
八條，判決如主文。
中      華      民      國    九十二    年      四      月      九      日
                                    臺灣板橋地方法院民事第三庭
~B審判長法官  黃麟倫
~B法      官  許月珍
~B法      官  陳麗玲
本件不得上訴
中      華      民      國    九十二    年      四      月      十一    日
~B法院書記官  陳金鳳


司法院資訊處製作；財團法人民間司法改革基金會備份。
